臺灣臺北地方法院民事判決　　　　　　　　　　　　九十三年度訴字第二七四九號
　　原　　　告　丙○○
　　訴訟代理人　邱六郎律師
　　複　代理人　甲○○
　　被　　　告　乙○○
　　訴訟代理人　吳雨學律師
右當事人間返還不當得利事件，本院於民國九十三年八月十九日辯論終結，茲判決如
左：
    主  文
一、被告應給付原告新台幣仟貳佰貳拾壹元，及自民國九十三年六月二十六日起至
    清償日止，按年息百分之五計算之利息。
二、原告其餘之訴駁回。
三、訴訟費用由被告負擔二十分之一，餘由原告負擔。
四、本判決原告勝訴部分得假執行。
五、原告其餘假執行之聲請駁回。
        事  實  及  理  由
壹、原告主張：（見起訴狀）
一、坐落台北市○○區○○段二小段第六四一號土地，面積三一七平方公尺，為原告
    及訴外人楊維照等九人所共有。惟向來該土地即由全體共有人委由原告管理。
二、原告前於九十年六月八日，對被告提起拆屋還地之訴，鈞院以九十年度訴字第三
    一九八號為原告勝訴之判決。依上開確定判決証明被告無權占用一平方公尺土地
    （下稱：本件土地）之情事，已無庸疑。
三、查本件土地位於台北市果菜市場旁，復為萬大路進入市○○○○道路口，寸土寸
    金，每平方公尺之租金均在新台幣（以下同）五千元以上。被告無權佔用本件土
    地，連同其共有同地段第六四二地號之部份土地，以攤位方式出租予第三位做生
    意，每月至少獲得三千元以上之不當利益，且收益期間達二十年以上。
四、依民法第一百七十九條前段規定，請求被告返還每月三千元，為期十五年之不當
    得利，計五十四萬元正予原告。
五、並聲明：
    (1)被告應給付原告伍拾肆萬元正，並自起狀副本送達被告之翌日起（即九十三年
      六月二十六日）至清償日止，按年息百分之五計算加付利息。
    (2)前項請求准予提供擔保為假執行之宣告。
    (3)訴訟費用由被告負擔。
貳、被告答辯：（見第二八至三０頁）
一、依鈞院九十一年度簡字第六號民事確定判決認定當時被告所佔用土地，面積僅有
    一平方公尺，嗣被告即已依該確定判決之意旨，將該部地上物拆除，並將本件土
    地返還予原告及其他全體共有人。按「依不當得利之法則請求返還不當得利，以
    無法律上之原因而受利益，致他人受有損害為其要件，故其得請求返還之範圍，
    應以對方所受之利益為度，非以請求人所受損害若干為準。」（最高法院六十一
    年台上字第一六五九號著有判例），經查本件一平方公尺土地係多年前兩造間因
    測量之誤差所致，被告並非惡意佔用，尤其被告在經鈞院判決後即拆除並交還原
    告，據此，被告自始即未曾使用本件土地，是對被告要無任何利益之可言，不生
    不當得利。
二、縱設被告仍有不當得利之情事以論，惟按「無權占有他人土地，可能獲得相當於
    租金之利益為社會通常之觀念……」亦有最高法院六十一年台上字第一六九五號
    判例可資遵循。又，六十五年度第五次民庭庭推總會議決定（二）：「無法律上
    之原因而獲得相當於租金之利益，致他人受損害時，如該他人之返還利益請求權
    已逾租金短期消滅時效之期間，對於相當於己罹消滅時效之租金之利益，不得依
    不當得利之法則，請求返還（本院四十九台上字第一七三○號判例參考）。」。
    被告早在九十二年一月間已拆除本件土地地上物，已如前述，而租金短期消滅時
    效之期間，亦因原告五年間不行使而消滅（民法第一百二十六條參照），職此，
    本件原告僅能請求自本件起訴之日起算前五年至被告於九十二年一月間拆除本件
    土地地上物之日止該期間之不當得利。
三、土地法第九十七條規定：「城市地方房屋之租金，以不超過土地及其建築物申報
    總價年息百分之十為限。」又同法第一百零五條規定於租金基地建築房屋準用之
    。且「基地租金之數額，除以基地申報地價為基礎外，尚須斟酌基地之位置，工
    商業繁榮之程度，承租人利用基地之經濟價值及所受利益等項，並與鄰地租金相
    比較，以為決定，並非必達申報總地價年息百分之十最高額。」最高法院六十八
    年台上字第三○七一號著有判例。查原告應有部分僅有六分之一，九十三年一月
    間之申報地價為每平方公尺五三、九六二元，參諸土地坐落之位置，繁榮之程度
    ，被告利用本件土地之經濟價值及所受利益等因素，應認不超過申報地價年息百
    分之三為適當。則不當得利之數額每年自不得超過二六九元（53,962×3%×1/6=
    269），始為正當。
四、並聲明：
    (1)駁回原告之訴。
    (2)訴訟費用由原告負擔。
    (3)如受不利判決，請准供擔保免假執行。
、本院得心證理由：
一、雙方同意、不爭執事項：
    (1)坐落台北市○○區○○段二小段第六四一號土地，面積三一七平方公尺，係原
      告與訴外人楊維照等九人所共有，原告應有部分為六分之一。九十三年一月間
      申報地價為每平方公尺五三、九六二元。
    (2)被告先前在鄰地搭建攤販占用其中一平方公尺（即本件土地），經原告提起九
      十一年度簡字第六號訴訟，判命告返還本件土地；被告在九十二年一月間拆除
      返還該部分土地。
二、爭執要旨：
    (1)本件是否構成不當得利？
    (2)如原告主張不當得利返還請求權時，其時效為何？
    (3)本件不當得利金額如何？
三、本件是否構成不當得利：
    原告主張被告占有本件土地即構成不當得利；被告則辯稱本件土地自始均未曾使
    用，對於被告並未受有利益云云。按，民法第一百七十九條前段規定，無法律上
    之原因而受利益，致他人受損害者，應返還其利益。本件土地既位於被告所搭建
    攤位區域，客觀上屬於被告所使用，被告享有使用土地但免於支付代價（相當於
    租金），自屬不當得利。
四、時效方面：
    原告主張被告無權占用土地，應返還自起訴時起訴前十五年之不當得利；被告辯
    稱相當於租金之不當得利，其時效僅為五年。經調查：
    (1)最高法院六十五年度第五次民庭庭推總會議決定(二)就此闡明：「無法律上之原
      因而獲得相當於租金之利益，致他人受損害時，如該他人返還利益請求權已逾
      租金短期消滅時效之期間，對於相當於已罹消滅時效之租金之利益，不得依不
      當得利之法則，請求返還（本院四十九年台上字第一七三○號判例參考）。」
      因此，相當於租金之不當得利即應適用五年時效。
    (2)從而，被告抗辯本件應適用民法第一百二十六條五年短期時效，與法律相符。
五、不當得利金額：
    原告主張被告占用本件土地每月租金達三千元以上，被告辯稱原告每年所得請求
    不過二百六十九元。經調查：
    (1)按，當事人主張有利於己之事實者，就其事實有舉證之責任，民事訴訟法第二
      百七十七條定有明文。原告主張被告每月受利達三千元以上，但未能提出相關
      租約、承租人資料；其請求訊問市場管理員作證，但是市場管理員僅係處理一
      般行政事務，對於被告出租金額並不明瞭，故本院認為並無傳訊必要。
    (2)次按土地法第九十七條規定，城市地方房屋之租金，以不超過土地及其建築物
      申報總價年息百分之十為限。原告既未能證明被告出租所得利益，本院自應以
      此一法條為計算基礎。以本件土地位置、經濟價值而言，本院認為應按其申報
      地價百分之十計算法定租金。
    (3)原告又主張其他共有人均委託原告管理收益本件土地，復未能舉證以實其說，
      是以原告僅能按其應有部分比例向被告主張不當得利。即：
      53,962×10%×1/6=899.3（元）。（每年不當得利金額）
      被告自起訴前五年共計占用三年七月（八十八年六月至九十二年一月），其不
      當得利為三二二一元。
六、原告依據不當得利返還請求權提起本訴，請求被告給付三千二百二十一元及自起
    訴狀繕本送達次日（即民國九十三年六月二十六日）起至清償日止，按年息百分
    之五計算之利息，合於法律規定，應予准許。超過部分為無理由，應予駁回。
七、兩造陳明願供擔保以代釋明，聲請宣告假執行或免為假執行，經核原告勝訴金額
    未逾五十萬元，應依職權宣告假執行；原告其餘假執行之聲請，因訴之駁回而失
    所依據，不予准許。
八、綜上所論，原告之訴為一部有理由，一部無理由，依民事訴訟法第七十九條、第
    三百八十九條第一項第五款，判決如主文。（一、二審訴訟費用係指法院所收取
    費用與登報費用，不含律師費等費用。）
中      華      民      國    九十三    年      八      月    二十六    日
                                    民事第二庭法官    吳燁山
右為正本係照原本作成。
如對本判決不服，應於送達後廿日內，向本院提出上訴狀（應按對方人數提出影本，
免附郵票）。並按民事訴訟法第七十七條之十六、之十三、台灣高等法院九十二年八
月六日（九二）院田文公字第０三０二八號函（逾十萬元之部分，均提高十分之一之
裁判費）繳納上訴費；計算公式可自司法院網站之「民事事件新制徵收費用標準」閱
覽、下載。
中      華      民      國    九十三    年      八      月    二十六    日
                                            書記官    柯月英
